臺灣高等法院高雄分院民事判決
110年度上易字第280號
上  訴  人  童楷傑


被上訴人    楊宗富
上列當事人間請求侵權行為損害賠償事件，上訴人對於民國110
年8月19日臺灣高雄地方法院109 年度訴字第830 號第一審判決
提起上訴，本院於111年4月20日辯論終結，判決如下：
    主      文
上訴駁回。
第二審訴訟費用由上訴人負擔。
    事實及理由
一、被上訴人主張：伊於民國106年9月26日16時55分許，騎乘車
    牌號碼000-000號普通重型機車（下稱A車），沿高雄市鳳山
    區維武路由南往北行駛，行經維武路與中山東路交岔路口（
    下稱系爭交岔口），右轉駛入中山東路之際，詎上訴人竟騎
    乘電動自行車（下稱B車），貿然自中山東路北側往南逆向
    由行人穿越道橫越中山東路，兩車發生碰撞，伊人車倒地，
    受有右小腿裂傷、右膝挫傷及右足踝挫扭傷等傷害（下稱系
    爭傷害）。伊因車禍受有如附表一編號1至3 所示損害，計
    新臺幣（下同）3萬3,710 元，而伊就系爭車禍之發生有70％
    之過失責任，依此比例減輕上訴人之賠償金額為1萬0,113元
    。爰依侵權行為法律關係起訴，並聲明：㈠上訴人應給付被
    上訴人1萬0,113元，及自起訴狀繕本送達翌日即108年3月19
    日起至清償日止，按週年利率5 ％計算之利息。㈡願供擔保，
    請准宣告假執行（原審駁回被上訴人其餘之訴部份，未繫屬
    本院部份，不予贅載）。
二、上訴人則以：系爭車禍之發生肇因於被上訴人紅燈右轉，且
    未禮讓行駛在行人穿越道之伊先行；伊係身障人士，所騎B
    車性質屬醫療輔具，依法與行人同視，伊就車禍之發生無過
    失，不負賠償責任等語置辯。
三、原審判決上訴人應給付被上訴人1萬0,113元（即附表一編號
    1 、2 、3 「原審判決數額」欄所示，再依被上訴人負擔70
    ％過失相抵計算之），及自108年3月19日起至清償日止，按
    週年利率5 ％計算之利息，並駁回被上訴人其餘之訴及假執
    行之聲請。上訴人不服，提起上訴，聲明：㈠原判決不利於
    上訴人部分廢棄。㈡上開廢棄部分，被上訴人在第一審之訴
    及假執行之聲請均駁回。被上訴人則答辯聲明：上訴駁回。
四、兩造不爭執事項：
  ㈠被上訴人於106年9月26日16時55分許，騎乘A車，沿高雄市鳳
    山區維武路由南往北行駛，行經系爭交岔口，右轉駛入中山
    東路之際，與上訴人之B車發生碰撞。
  ㈡上訴人之B車，沒行照、沒車牌。
　㈢上訴人於108 年5 月8 日經鑑定為具中度肢體障礙之人。
　㈣被上訴人就系爭車禍，具紅燈右轉之與有過失。
　㈤如認上訴人有過失，被上訴人因系爭車禍受系爭傷害，支出
    附表ㄧ編號1所示醫藥費，單據如原審法院108年度交附民字
    第23號卷（下稱附民卷）第25至32頁，計2,360 元為必要。
　㈥如認上訴人有過失，被上訴人之A車，因系爭車禍致車頭受損
    ，修繕單如附民卷第23頁，以材料計，修復費為5,400 元。
　㈦被上訴人之A車，於系爭車禍發生時已使用達12年，僅餘殘值
    。
五、本件爭點：　　　
　㈠上訴人就系爭車禍之發生，是否有過失？如有，兩造過失比
    例若干？
　㈡被上訴人依侵權行為法律關係，得請求上訴人賠償項目、數
    額各若干？　
六、本院判斷：　
　㈠上訴人就系爭車禍之發生，是否有過失？如有，兩造過失比
    例若干？
　1.按慢車行駛，應遵守道路交通標誌、標線、號誌之指示，並
    服從交通指揮人員之指揮。慢車行駛之車道，應依標誌或標
    線之規定行駛；無標誌或標線者，應應在劃設之慢車道上靠
    右順序行駛，在未劃設慢車道之道路，應靠右側路邊行駛，
    且不得侵入快車道或人行道行駛；慢車行駛時，駕駛人應注
    意車前狀況及與他車行駛間隔，並隨時採取必要之安全措施
    ；慢車行駛至交岔路口，其行進或轉彎，應依標誌、標線或
    號誌之規定行駛，無標誌、標線或號誌者，應依第102條及
    下列規定行駛：…三、左轉彎時，應繞越道路中心處左轉進
    入規定行駛車道內行進。但行駛於同向二車道以上之單行道
    右側車道或右側慢車道者，應依兩段方式進行左轉，道路交
    通安全規則（下稱道安規則）第124 條第2 項、第3 項第1 
    款前段、第3 款、第5 項、第125條第1項第3款分別定有明
    文。
　2.上訴人雖辯稱伊屬身障人士，B車係醫療輔具，與行人同視
    ，非道安規則之慢車，且伊於車禍發生時，已騎乘B車停在
    中山東路路邊之紅線內側，對車禍之發生無過失云云。然查
    ：
　⑴被上訴人於106年9月26日16時55分許，騎乘A車，沿高雄市鳳
    山區維武路由南往北行駛，行經系爭交岔口，右轉駛入中山
    東路之際，與上訴人之B車發生碰撞；上訴人於108 年5 月8
     日經鑑定為具中度肢體障礙之人等節，為兩造所不爭執，
    並有上訴人身心障礙證明可憑（見原審法院109年度訴字第8
    29號民事案件，下稱第829號案件，卷一第65頁），及本院
    調閱本院109年度交上易字第42號刑案（即系爭車禍刑事案
    件，下稱第42號刑案卷）全卷查核無誤，足見上訴人於106
    年9月26日車禍發生時，尚非屬身障人士，並無使用醫療輔
    具協助通行之必要。
　⑵其次，依身心障礙者輔具費用補助辦法第2 條第1 項、第2 
    項第1 款規定，身心障礙者使用之「個人行動輔具」，係指
    協助身心障礙者改善或維護身體功能、構造，促進活動及參
    與，或便利其照顧者照顧之裝置、設備、儀器及軟體等產品
    。而依身心障礙者輔具費用補助基準表（下稱系爭基準表）
    分類序次一「個人行動輔具」項次21至25所示（見本院卷第
    194頁），「電動代步車」及「特製機車」雖屬補助項目，
    但前者係以四輪規格為原則，兩前輪之輪胎內側距離須大於
    30公分，且應經輔具供應商出具經中央主管機關醫療器材查
    驗合格之登記字號及其他必要資訊標示之保固書；後者則係
    將機車加裝輔助輪，或輪椅直上裝置，且駕駛人須具有該類
    特製車輛之駕照、行照。然上訴人自陳：B車有加裝輔助輪
    ，係3輪，前後各1輪，後輪支撐架旁邊有個小小輪子，比兒
    童腳踏車還低。B車不需供應商出具中央主管機關醫療器材
    查驗合格之保固書…B車無車牌、無行照等語（見本院卷第97
    、98頁），顯見B車不符系爭基準表所指「電動代步車」及
    「特製機車」之規範，故上訴人所辯B車屬醫療輔具，並不
    可採。
　⑶又上訴人陳明：系爭車禍所騎乘之B車係106年4月30日向訴外
    人來克車業有限公司（下稱來克公司）購買等語（見第829
    號案件卷一第33、62頁）。而來克公司就B車函覆稱：以鉛
    酸電池為動力來源，車重（不含電池）為40公斤，最高車速
    為時速14.4公里等語，有該公司109年10月23日回覆資料及
    所附安全審驗合格證明書、編碼說明書等文件可參（見第82
    9號案件卷一第98至109頁）；再比對道路交通事故現場照片
    （見第42號刑案卷之警卷第34頁），B車外觀近似電動腳踏
    車，依道安規則第6 條第1 款第3 目所稱之電動自行車，既
    明定「指經型式審驗合格，以電力為主，最大行駛速率在每
    小時25公里以下，且車重不含電池在40公斤以下或車重含電
    池在60公斤以下之2輪車輛」，益徵上訴人之B車屬道安規則
    第6 條之慢車，故上訴人抗辯伊於車禍時騎乘B車，與行人
    同視，無庸遵守道安規則之慢車規定，亦不可採。
　⑷上訴人另抗辯系爭車禍之道路交通事故談話紀錄表（下稱系
    爭談話紀錄表）未經伊簽名，無證據能力。惟上訴人於第42
    號刑案審理中，已同意系爭談話紀錄表具證據能力（見第42
    號刑案一審卷，即原法院108年度交易字第9號卷第111、113
    頁），且觀之系爭談話紀錄表（見同上警卷第32頁），經上
    訴人於受訪談人欄捺指印，上訴人既未提出其他具體證據佐
    證系爭談話紀錄表屬偽造，依民事訴訟法第358條規定，該
    紀錄表為真正，上訴人上開抗辯，不可採信。又稽之系爭談
    話紀錄表，上訴人自陳：「我騎乘電動腳踏車（即B車）沿
    中山東路斑馬線由北向南行駛至事故地點，當時我車先於機
    車行前等待中山東路由東向西之車輛停下後，我車慢慢往前
    行駛，待我車快到達路邊時，忽然系爭機車從右側轉彎而來
    ，直接撞上我車右側…事故位置在斑馬線上」等語（見同上
    警卷第31、32頁），核與其警詢所述「我於…騎乘電動自行
    車，由高雄市鳳山區…機車行前北往南行駛於斑馬線上欲左
    轉中山東路返家，與對方（即被上訴人）南往北…武維路右
    轉中山東路時發生交通事故（見同上警卷第2頁）」等語相
    符；再對照系爭事故現場圖（見同上警卷第21頁），上訴人
    於系爭交岔口，係由黃埔路往南（往武維路方向）行駛，B
    車受碰撞後之位置，距系爭交岔口斑馬線南側端點西方1.1 
    公尺處，B車車身靠著人行道路緣倒地（車首朝西），車輪
    則在距斑馬線南側人行道路緣3.8 公尺至1.3 公尺處，留下
    1 條長2.5 公尺呈現「）」之弧狀輪胎痕，堪認上訴人於車
    禍時，係騎乘慢車逆向在斑馬線上（即中山東路路面中）與
    被上訴人之A車發生碰撞甚明。上訴人所辯車禍發生時，已
    騎乘B車停在中山東路路邊之紅線內側，不足採信。至上訴
    人所稱上開現場圖斑馬線位置與伊上網下載街景圖照片之位
    置不同，本院應查明現狀云云，上訴人就此利己事實，並未
    提出任何事證以實其說，亦無可採。
　⑸依上所述，既認上訴人於系爭車禍係騎乘慢車逆向在斑馬線
    上行駛，以規避二段方式左轉，其行為已違反上開規定，而
    有過失至明。上訴人所辯就系爭車禍發生無過失，不足採信
    。
　3.次按損害之發生或擴大，被害人與有過失者，法院得減輕賠
    償金額，或免除之，民法第217 條第1 項定有明文。又按汽
    車駕駛人，行經有燈光號誌管制之交岔路口闖紅燈者，處新
    臺幣1,800元以上5,400元以下罰鍰；前項紅燈右轉行為者，
    處新臺幣600元以上1,800元以下罰鍰，道路交通管理處罰條
    例第53條定有明文。查，被上訴人就系爭車禍，具紅燈右轉
    之與有過失乙節，為兩造所不爭執，並有第42號刑案全卷可
    佐；另上訴人就車禍發生亦有逆向行駛慢車之過失，已如前
    述，綜觀上情，及參酌肇事經過、事故現場情形、兩造違規
    情節互核以觀，認原審核定過失責任比例分擔，被上訴人應
    負擔70％責任、上訴人應負擔30％責任，尚屬適當。
　㈡被上訴人依侵權行為法律關係，得請求上訴人賠償項目、數
    額各若干？　　　
　1.按因故意或過失，不法侵害他人之權利者，負損害賠償責任
    ；；汽車、機車或其他非依軌道行駛之動力車輛，在使用中
    加損害於他人者，駕駛人應賠償因此所生之損害；不法侵害
    他人之身體或健康者，對於被害人因此喪失或減少勞動能力
    或增加生活上之需要時，應負損害賠償責任；不法侵害他人
    之身體、健康，被害人雖非財產上之損害，亦得請求賠償相
    當之金額；不法毀損他人之物者，被害人得請求賠償其物因
    毀損所減少之價額，民法第184條第1 項前段、第191 條之2
     前段、第193 條第1 項、第195 條第1 項前段、第196 條
    分別定有明文。依上所述，既認上訴人就系爭車禍之發生有
    過失，致被上訴人受系爭傷害，則被上訴人依上開規定，請
    求上訴人負賠償之責，自屬有據。
　2.茲就被上訴人各項請求數額，說明如下：
　⑴附表ㄧ編號1部分：
　　如認上訴人有過失，被上訴人因系爭車禍受系爭傷害，支出
    附表ㄧ編號1所示醫藥費，單據如附民卷第25至32頁，計2,36
    0 元為必要乙節，為兩造所不爭執，並有被上訴人所提出上
    開醫藥費單據可查，是被上訴人此部分請求，核屬有據。
　⑵附表ㄧ編號2部分：
　①按慰藉金之賠償，須以人格權遭遇侵害使精神上受有如何苦
    痛為必要，其核給之標準，固與財產上損害之計算不同，然
    非不可斟酌雙方身份、資力、與加害程度，及其他各種情形
    ，核定相當之數額（最高法院51年台上字第223號判例意旨
    參照）。
  ②承前所述，既認被上訴人因車禍受系爭傷害，影響日常生活
    ，其主張精神受相當之痛苦，請求上訴人賠償精神慰撫金，
    洵屬有據。審酌被上訴人為大學畢業、目前擔任鐵路局維修
    之技術人員，月收入約3萬餘元，109年所得總額數十萬元，
    名下財產6筆，價值數萬元；上訴人為大學畢業、車禍前經
    營公司，月收入約8萬餘元，109年無所得，名下財產2筆，
    價值數十萬元乙節，除兩造陳明在卷（見本院卷第78 頁）
    外，並有兩造稅務電子閘門財產所得調件明細表可憑（見本
    院卷底信封袋），是依其等之身分、經濟狀況、社會地位、
    被上訴人所受痛苦等一切情狀，認原審核定被上訴人得請求
    之精神慰撫金為3 萬元應屬適當。
　⑶附表ㄧ編號3部分：　
　①按依民法第196 條請求賠償物被毀損所減少之價額，得以修
    復費用為估定之標準，但以必要者為限，如修理材料以新品
    換舊品，應予折舊（最高法院77年5 月17日77年度第9 次民
    事庭會議決議意旨參照）。故債權人所得請求者既為回復原
    狀之必要費用，倘以修復費用為估定其回復原狀費用之標準
    ，則修理材料以新品換舊品時，即應予折舊。查，如認上訴
    人有過失，被上訴人之A車，因系爭車禍致車頭受損，修繕
    單如附民卷第23頁，以材料計，修復費為5,400 元；被上訴
    人之A車，於系爭車禍發生時已使用達12年，僅餘殘值等節
    ，為兩造所不爭執，並有訴外人易成機車行111年2月23日函
    覆資料可參（見本院卷第152頁），足認被上訴人騎乘之A車
    確實受有損害，且其提出之估價單項目，亦屬合理，金額並
    未過高，堪可採認。至上訴人否認被上訴人於車禍時受損車
    輛為A車部分，已與上開系爭事故現況照片不符（見同上警
    卷第33頁），且無提出其他事證相佐，上訴人此部分所辯，
    不足採信。
  ②其次，既認A車之修繕費，僅依材料計算殘值，暨審酌損害賠
    償之目的在於填補被害人實際損害，本院認A車修繕費用之
    折舊，採用平均法計算，應較為公平。又A車之修繕費5,400
     元，依行政院所發布之固定資產耐用年數表及固定資產折
    舊率表，以機車耐用年數為3 年計算殘值為1,350元（詳附
    表一備註欄一、所示）。從而，原審認定被上訴人得請求A
    車之修繕費為1,350元亦屬適當。
　3.又承前述，既認被上訴人對於車禍所生之損害，應負70％之
    過失責任，則其所得請求上訴人賠償之金額應減為1萬0,113
    元（計算式詳附表一備註欄二、所示）。
七、綜上所述，被上訴人依侵權行為法律關係，請求上訴人給付
　　1萬0,113元，及自108年3月19日起至清償日止，按週年利率
    5 ％計算之利息，為有理由，應予准許。從而，原審於前開
    範圍內為上訴人敗訴之判決，並無不合。上訴論旨指摘原判
    決不當，求予廢棄改判，為無理由，應駁回上訴。又本件事
    證已明，兩造間其餘攻防及舉證，因與本院上開判決之結果
    不生影響，爰不逐一論述，附此敘明。
八、據上論結，本件上訴為無理由，依民事訴訟法第463 條、第
    449 條第1 項、第78條，判決如主文。
中　　華　　民　　國　　111 　年　　5 　　月　　18　　日
                           民事第二庭
                              審判長法  官  黃國川
                                    法  官  李怡諄
                                    法  官  何佩陵
以上正本證明與原本無異。
本件不得上訴。
中　　華　　民　　國　　111 　年　　5 　　月　　18　　日
                                    書記官  陳旻萱  
附表一
編號    項目 請求數額   （新臺幣/元） 原審判決數額（新臺幣/元） 本院認定數額（新臺幣/元） 1 醫藥費 2,360 2,360 (2,360) 2 精神慰撫金 30,000 30,000 (30,000) 3 機車修理費 1,350 1,350 (1,350） 合計  33,710 33,710 33,710 備註： 一、編號3機車修繕費為5,400元，依平均法計算殘值為1,350元。 　  計算式： 　  殘價＝取得成本÷（耐用年數＋1 ） 　  5400÷（3 ＋1 ）＝1350 二、被上訴人各項賠償額合計為33,710元，經扣減70％與有過失後，數額為1萬0,113元（計算式：33710×0.3＝10113，小數點以下四捨五入）